【裁判字號】    91,上更(三),85
【裁判日期】    920624
【裁判案由】    損害賠償
【裁判全文】
臺灣高等法院民事判決        九十一年度上更(三)字第八五號
    上  訴  人    合作金庫銀行股份有限公司
    法定代理人    梁成金
    訴訟代理人    邱晃泉律師
    被  上訴人    戊○○
    兼  右一人
    訴訟代理人    癸○○
    被  上訴人    寅○○
    被  上訴人    乙○○
    被  上訴人    甲○○
    被  上訴人    丙○○
    被  上訴人    丑○○
    被  上訴人    子○○○
    被  上訴人    己○○
    被  上訴人    辛○○
    被  上訴人    丁○○
    被  上訴人    壬○○○
    兼  右三人
    訴訟代理人    庚○○
右當事人間請求損害賠償事件，上訴人對於中華民國八十年四月二十二日臺灣臺北地
方法院七十六年度重訴字第六九號第一審判決提起上訴，經最高法院第三次發回更審
，本院判決如左：
    主      文
上訴駁回。
第二審及發回前第三審訴訟費用由上訴人負擔。
    事      實
甲、上訴人方面：
一、聲明：
(一)原判決除確定部分外廢棄。
(二)被上訴人癸○○與戊○○、寅○○連帶或己○○與壬○○○、庚○○、丁○○、
    辛○○連帶或乙○○與甲○○、丙○○、丑○○、子○○○連帶，應給付上訴人
    新台幣（下同）六百九十五萬元，及自民國（下同）七十四年一月二十日起至清
    償日止按每百元每日二分七厘零毫八絲計算，自七十四年二月二十日起至同年八
    月十九日止按上開利率百分之十計算，及自七十四年八月二十日起至清償日止按
    上開利率百分之二十計付之金額。
(三)被上訴人癸○○與戊○○、寅○○連帶，或己○○與壬○○○、庚○○、丁○○
    、辛○○連帶，或乙○○與甲○○、丙○○、丑○○、子○○○連帶，應給付上
    訴人八十八萬元，及自民國七十四年二月二日起至清償日止按每百元每日二分七
    厘零毫八絲計算，自七十四年三月二日起至同年九月一日止按上開利率百分十計
    算，及自七十四年九月二日起至清償日止按上開利率百分之二十計付之金額。
(四)右列第二、三項之給付，如各該被上訴人一人或數人履行給付義務時，其他被上
    訴人同免給付之責。
(五)願供擔保，請准宣告假執行。
二、陳述：與原判決記載相同者予以引用外，補稱：
(一)本件損害之發生係因被上訴人（職務保證人除外）違法、失職所致，渠等自應負
    損害賠償責任。
(二)本件並非經理事主席特准並由總社交付之案件，被上訴人對經理事主席或事業核
    准之案件，僅免鑑價程序，其餘貸款程序仍不可免除。
(三)被上訴人民事責任之有無，應由法院獨立判斷，不受刑事判決之拘束。
(四)本件係長春分社違法放款，而非總社放款。
三、證據：援用原審提出者外，補提營業單位各項事務分層負責表、放款業務處理程
    序、金融機構受理擔保鑑價要點、人事管理規則各乙件、不動產抵押權設定書三
    份為證。
乙、被上訴人癸○○、戊○○、己○○、辛○○、丁○○、庚○○、壬○○○方面：
一、聲明：如主文所示。
二、陳述：與原判決記載相同者予以引用外，補稱：
(一)本件總社放款在先，長春分社審查手續在後。
(二)被上訴人無決定放貸之權。
(三)長春分社並未撥款至借款人帳戶，借款人未取得放款，自無損害之發生。
(四)總社對於客戶信用經營狀況有調查權，及對資金有調撥運用權。
(五)不動產鑑價表內有註明「但經理事主席特准或經專業申請核准者不在此限」。
(六)上訴人為推卸責任，將重要之撥款資料銷燬。
(七)保證人之保證期間亦過期。
(八)被上訴人癸○○、己○○、乙○○均非十信理監事，且己○○已判決無罪確定，
    上訴人曾允諾不再追訴刑事判決無罪之人或十信職員。
三、證據：援用原審提出者外，補提借戶貸放存入傳票，長春分社庫存現金表、借戶
    領款支出傳票背面支領現金明細表、十信業務章程、無罪確定證明、台灣省合作
    金庫概括承受契約書等件。
丙、被上訴人寅○○、乙○○、甲○○、丙○○、丑○○、子○○○未於言詞辯論期
    日到場，亦未提出準備書狀作何聲明及陳述，無聲明及陳述可資記載。
    理      由
甲、程序方面：
    被上訴人寅○○、乙○○、甲○○、丙○○、丑○○、子○○○經合法通知未於
    言詞辯論期日到場，核無民事訴訟法第三百八十六條所列各款之情形，依上訴人
    之聲請，由其一造辯論而為判決。
乙、實體方面：
一、上訴人主張：已故蔡辰洲原係台北市第十信用合作社（下稱十信）理事主席兼放
    款審核委員會委員，並為訴外人國泰塑膠關係企業（下稱國塑企業）等多家公司
    之董事長或副董事長，於七十三年間，明知國塑企業因經營不善，瀕臨倒閉，竟
    利用訴外人吳謝蘭玉、卜愛群、唐敏蘭等三人（人頭）加入十信為社員，由訴外
    人陳文明提供坐落台北縣萬里鄉○○里○○段瑪鍊港口小段二一○－一、二一○
    －二地號土地為擔保，向十信長春分社申請貸款。被上訴人癸○○、己○○、乙
    ○○（下稱癸○○等三人）分別為該分社副理、襄理、課長；對上開貸款各有徵
    信、勘估、調查、複查、審核、核駁之權限，卻將核貸時每坪公告地價僅一百三
    十二元之前述供抵押之土地，高估為每坪一萬二千元，使吳謝蘭玉等三人於七十
    三年底、七十四年初依序貸得六百萬元、二百萬元、三百四十萬元，嗣該等抵押
    土地經法院拍賣得款二百四十五萬元，不足抵償貸款額，致十信受有六百九十五
    萬元及八十八萬元（原主張一百八十七萬元，嗣因承受拍賣標的物得償部分，減
    縮為八十八萬元）暨各該利息、違約金之損失。伊已於七十五年十月二十四日概
    括承受十信之債權及債務，即得請求癸○○等三人連帶賠償，其餘被上訴人戊○
    ○、寅○○、甲○○、丙○○、丑○○、子○○○、辛○○、丁○○、庚○○、
    壬○○○等十人（下稱戊○○等十人）分別為癸○○、乙○○、己○○之職務保
    證人，亦應與渠等所保證之癸○○等三人負連帶損害賠償責任等情，爰依侵權行
    為、債務不履行、保證等法律關係，求為命如其上訴聲明第二項至第四項之判決
    （上訴人超過上開部分之請求，據其於前審為訴之聲明減縮）（以上僅就此次最
    高法院發回部分予以論列，其餘不予贅述）。
二、被上訴人癸○○等三人及被上訴人己○○之職務保證人辛○○等人則以：已故十
    信理事主席蔡辰洲之國塑公司關係帳戶借款，均係十信總社先准予核貸，並先行
    放款，損害早已發生，至癸○○等三人所任職之長春分社，則係事後補辦手續。
    又上訴人曾表示不對刑事判決無罪之人及其他職員訴追賠償，而癸○○已獲無罪
    判決確定，己○○、乙○○或僅為十信之職員，上訴人不得再向被上訴人請求損
    害賠償。再者，辛○○等人係保證己○○之行為，而己○○已經法院判決無罪確
    定，上訴人亦不應再對辛○○等人訴追等詞，資為抗辯。
三、上訴人主張被上訴人癸○○、己○○、乙○○係上訴人於七十五年十月二十四日
    概括承受資產、負債之台北市第十信用合作社（下稱十信）長春分社之副理、襄
    理、課長。被上訴人戊○○、寅○○為癸○○；甲○○、丙○○、丑○○、子○
    ○○為乙○○；辛○○、丁○○、庚○○、壬○○○為己○○之職務保證人。七
    十三年十二月間吳謝蘭玉、卜愛群、唐敏蘭等三人向十信長春分社申請貸款，由
    訴外人陳文明提供台北縣萬里鄉○○里○○段瑪鍊港口小段第二一○－一、二一
    ○－二地號土地為擔保，被上訴人癸○○、己○○、乙○○對上開貸款各有徵信
    、勘估、調查、複查、審核、核駁之權限，卻將核貸時每坪公告地價僅一百三十
    二元之前述供抵押之土地，高估為每坪一萬二千元，使吳謝蘭玉等三人於七十三
    年底、七十四年初依序貸得六百萬元、二百萬元、三百四十萬元，嗣該等抵押土
    地經法院拍賣得款二百四十五萬元，不足抵償貸款額六百九十五萬元及八十八萬
    元（原主張一百八十七萬元，嗣因承受拍賣標的物得償部分，減縮為八十八萬元
    ）等事實，為被上訴人等所不爭執，且有卷附信用調查表、擔保放款申請書、放
    款借據等影本附卷為憑，上訴人上開主張之事實，固堪信為真實。
四、被上訴人抗辯：上訴人曾表示不對刑事判決無罪之人及其他職員訴追賠償，而癸
    ○○已獲無罪判決確定，己○○、乙○○或僅為十信之職員，上訴人不得再向被
    上訴人請求損害賠償等語。按債務免除係債權人向債務人免除其債務之單獨行為
    ，於其免除之意思表示達到債務人，即生免除之效力，無待於債務人之承諾，或
    另與債務人為免除之協議。經查上訴人於七十五年間，即表示對系爭放款之賠償
    責任之追償對象，僅限於十信理監事及違法失職經法院判決有罪人員及其職務保
    證人，並經財政部七十五年十月二日台財融字第七五○四二二七號函核准在案。
    復於七十六年四月間，重申不對判決無罪之人訴追賠償責任，有卷附之上訴人概
    括承受契約書及七十六年四月十五日（）合金總營字○七二七六號函可按（見
    本院更三卷(一)第二三四、二四二頁），上訴人之概括承受契約書丙、四既約定，
    只受讓對十信理事、監事之損害賠償請求權，而不及十信職員，且一再表示「如
    能獲刑庭無罪之判決，屆時本庫自當儘速撤回對台端及職務保證人損害賠償之訴
    」（見本院更三卷(一)第二三四頁，顯已對十信職員及經判決無罪之人放棄其損害
    賠償請求權。而被上訴人癸○○、己○○、乙○○均非十信理、監事，且被上訴
    人己○○被判無罪確定，有卷附確定判決證明可憑（見本院更三卷(一)第二三三頁
    ），為上訴人所不爭執。則上訴人既已放棄損害賠償請求權，自不得再對被上訴
    人癸○○等三人請求賠償。
五、按職務保證，乃保證人與僱用人約定，將來因被保證人之職務行為致生損害於僱
    用人時，由保證人負賠償責任之從契約；次按保證債務之存在以主債務之存在為
    前提，主債務人所負債務縱有一部未經清償，而該部分已由債權人免除，因而主
    債務全部消滅者，保證債務當然隨之消滅（最高法院七十九年度台上字第二○一
    五號、二十二年度上字第四九五號判例參照），查本件上訴人既不得對被保證人
    癸○○、己○○、乙○○等三人請求賠償損害，自亦不得對其職務保證人。戊○
    ○、寅○○、甲○○、丙○○、丑○○、子○○○、辛○○、丁○○、庚○○、
    壬○○○請求賠償。
六、綜上所述，上訴人依侵權行為、債務不履行及連帶保證等法律關係，請求被上訴
    人癸○○與戊○○、寅○○連帶或己○○與壬○○○、庚○○、丁○○、辛○○
    連帶或乙○○與甲○○、丙○○、丑○○、子○○○連帶，應給付上訴人六百九
    十五萬元，及自七十四年一月二十日起至清償日止按每百元每日二分七厘零毫八
    絲計算，自七十四年二月二十日起至同年八月十九日止按上開利率百分之十計算
    ，及自七十四年八月二十日起至清償日止按上開利率百分之二十計付之金額；被
    上訴人癸○○與戊○○、寅○○連帶，或己○○與壬○○○、庚○○、丁○○、
    辛○○連帶，或乙○○與甲○○、丙○○、丑○○、子○○○連帶，應給付上訴
    人八十八萬元，及自七十四年二月二日起至清償日止按每百元每日二分七厘零毫
    八絲計算，自七十四年三月二日起至同年九月一日止按上開利率百分十計算，及
    自七十四年九月二日起至清償日止按上開利率百分之二十計付之金額，均無理由
    ，應予駁回。原審就此部分為上訴人敗訴之判決並駁回其假執行之聲請，經核並
    無不合。上訴意旨指摘原判決此部分不當，求予廢棄改判，為無理由，應予駁回
    。
七、本件事證已臻明確，兩造其餘攻擊防禦方法及舉證，與判決結果已不生任何影響
    ，不另贅論，附此敘明。
八、據上論結，本件上訴為無理由，爰判決如主文。
中      華      民      國    九十二    年      六      月    二十四    日
                                    臺灣高等法院民事第十庭
                                        審判長法  官  劉  勝  吉
                                              法  官  藍  文  祥
                                              法  官  黃  騰  耀
右正本係照原本作成。
如不服本判決，應於收受送達後二十日內向本院提出上訴書狀，其未表明上訴理由者
，應於提出上訴後二十日內向本院補提理由書狀（均須按他造當事人之人數附繕本）
上訴時應提出委任律師或具有律師資格之人之委任狀；委任有律師資格者，另應附具
律師資格證書及釋明委任人與受任人有民事訴訟法第四百六十六條之一第一項但書或
第二項（詳附註）所定關係之釋明文書影本。
中      華      民      國    九十二    年      六      月    二十六    日
                                              書記官  李  翠  齡
附註：
民事訴訟法第四百六十六條之一（第一項、第二項）：
對於第二審判決上訴，上訴人應委任律師為訴訟代理人。但上訴人或其他法定代理人
具有律師資格者，不在此限。
上訴人之配偶、三親等內之血親、二親等內之姻親，或上訴人為法人、中央或地方機
關時，其所屬專任人員具有律師資格並經法院認為適當者，亦得為第三審訴訟代理人
。


司法院資訊處製作；財團法人民間司法改革基金會備份。
